【裁判字號】    98,訴,933
【裁判日期】    990630
【裁判案由】    返還不當得利
【裁判全文】
臺灣士林地方法院民事判決               98年度訴字第933號
原      告  聯虹營造有限公司
法定代理人  乙○○
訴訟代理人  李文輝律師
被      告  春旭工程企業有限公司
法定代理人  丁○○
訴訟代理人  己○○
            丙○○
上列當事人間返還不當得利等事件，本院於民國99年6 月10日言
詞辯論終結，判決如下：
    主  文
原告之訴及假執行之聲請均駁回。
訴訟費用由原告負擔。
    事  實  及  理  由
一、原告起訴主張
（一）兩造在民國96年5 月24日簽訂工程承攬契約書，由被告向
      原告承攬台北縣淡水鎮○○○○路185 號竹圍幸福社區B
      棟重建工程（以下簡稱系爭重建工程）之地下室安全支撐
      工程（以下簡稱系爭地下室安全支撐工程），契約總價新
      台幣（下同）696 萬3990元，約定實作實算方式計算，原
      告先後分別在96年8 月3 日及96年9 月4 日支付200 萬元
      及150 萬元予被告。詎原告因聲明委託訴外人戊○○○○
      ○○○ ○○○○○○即系爭重建工程之業主（以下簡稱更
      新會）代為監督付款，被告利用訴外人更新會不知原告已
      付款350 萬元之事實，又向更新會請款全部工程款共計74
      0 萬4529元（依實作數量計算），訴外人更新會付款後，
      原告才知悉被告之此欺罔行為，訴外人更新會更開立確認
      書乙份，確認其付款740 萬4529元，則被告顯然溢領工程
      款350 萬元，爰依民法第179 條不當得利之法律關係，請
      求被告返還不當得利350 萬元。
（二）又被告隱瞞原告已支付350 萬元工程款之事實，向訴外人
      更新會詐稱原告均未支付任何工程款，致使訴外人更新會
      誤信而撥付全額工程款740 萬4529元予被告，溢付之350
      萬元即為原告之損害，原告亦得本於侵權行為之法律關係
      ，請求被告損害賠償原告350 萬元。
（三）被告所提之工程承攬契約書--地下室安全措施工程（第53
      -59 頁）、監督付款債權讓與協議書（第63頁）及債權讓
      與同意書（第62頁）及被告所提出之分包設定契約書等，
      均屬偽造，均非真正，原告均否認之，上述文書中之原告
      及法定代理人之印文及簽名均屬偽造。
（四）被告所提之工程承攬契約書--地下室安全措施工程，記載
      簽約日期為96年5 月24日，然合約上甲方及法定代理人之
      印文均屬偽造，所記載之甲方聯絡人「辛○」，原告並未
      授權辛○代理簽訂合約，辛○並無任何權限代理原告簽訂
      任何契約。約在96年6 、7 月間，被告之實際負責人己○
      ○向原告之實際負責人甲○○表示辛○曾代理原告簽訂上
      開承攬契約書，原告實際負責人甲○○立即表示辛○並無
      代理權，原告同意繼續由被告承作本工程，但須重新簽訂
      契約，因此才簽訂如原證1 之契約書，因此被證1 之合約
      書對原告並不生效力，兩造才於96年8 月3 日原告匯款被
      告前另行簽署如原證1 之契約書，並將日期寫成同一天的
      96 年5月24日。顯然被告明知辛○並無代理權，至少在簽
      訂原證1 之契約書時，已經原告明確告知辛○並無代理權
      限。
（五）原告分別支付200 萬元及150 萬元之工程款予被告，並由
      被告簽發發票兩紙交予原告收執，則350 萬元應屬已支付
      之工程款，退萬步言之，就算是履約保證金，而如被告所
      主張加以扣抵工程款，則亦屬已支付之工程款，因此原告
      就工程款原已支付350 萬元應即無爭議，至於被告所主張
      兩造於96年12月31日達成協議，原告除請求業主監督付款
      外，尚將對業主就系爭工程之工程債權全部讓與被告云云
      ，並提出協議書及同意書等為證，然被告上述主張均非事
      實，協議書及同意書亦均屬偽造，被告自應對其主張負舉
      證之責。
（六）被告主張系爭工程第一期至第三期計價分別為469 萬1732
      元、470 萬8127元及150 萬4780元，共計1090萬4639元，
      原告僅對被告付款至96年12月23日，隔日起則由業主對被
      告付款，並提出原證3 為證云云，然被告主張就系爭工程
      共計價三期之金額及主張共施作1090萬4639元部分，原告
      均否認之，被告自應就其所完成之工作項目、數量負舉證
      之責。被告所提請款單等，原告從未見過，就其內容，原
      告亦否認其真正，併予陳明。
（七）系爭工程原告發包予被告，原已支付350 萬元工程款，其
      後監督付款委由更新會直接付款，卻因更新會不知原告已
      付款350 萬元之事實，被告又故意加以矇蔽，向更新會表
      示原告並無支付任何款項，造成被告溢領350 萬元工程款
      之事實，而被告溢領之工程款本即為更新會應支付予原告
      之工程款，而由原告委由更新會代為直接對被告付款，再
      由更新會將應付予原告之工程款中加以扣除，因此被告向
      更新會所領取之款項即為原告之款項，受損害之人當然即
      為原告。
（八）96年12月以後因更新會原發包之辛○不知去向，更新會決
      意收回自行發包，更新會也因此要求原告同意監督付款。
      未監督付款前，第一期款5%由更新會經由信託銀行即陽明
      信用銀行匯入原告之帳戶內，而系爭工地因為由更新會收
      回，現場實際即為更新會之庚○○在負責。
（九）聲明：被告應給付原告350 萬元，及自起訴狀繕本送達翌
      日即98年7 月17日起算至清償日止，按年息5 ％計算之利
      息。並願供擔保，請准假執行。
二、被告之抗辯
（一）原告所交付之350 萬元係被告與訴外人辛○以原告名義訂
      立之系爭地下室安全支撐工程承攬契約之保證金。嗣辛○
      因財務困難無法給付工程款，因而以上開保證金抵充應給
      付之鋼板樁、中間樁工程之工程款。嗣後亦與辛○以原告
      名義達成協議由業主監督付款並將對業主之工程款債權全
      部讓與被告。
（二）系爭地下室安全支撐工程共分三期，以實做實算方式計價
      ，第一期至第三期工程款分別為469 萬1,732 元、470 萬
      8,127 元、150 萬4,780 元，共計1090萬4,639 元。除上
      開保證金350 萬抵充工程款外，被告向業主請領740 萬4,
      639 元，並無溢領，且係基於業主監督付款而給付被告應
      得之工程款並非不當得利，亦無侵害原告之權利。
（三）綜上，原告交付之350 萬元保證金業已抵充工程款，且被
      告向業主領取之740 萬4,639 元工程款為被告承攬系爭地
      下室安全支撐工程所應領取之工程款，並無溢領亦無不當
      得利或侵害原告權利。原告起訴請求被告返還，為無理由
      ，請求駁回原告之訴。
（四）聲明：原告之訴駁回，如受不利判決願供擔保請准免為假
      執行。
三、不爭執事實
（一）95年10月5 日辛○以原告公司名義與更新會簽訂承攬契約
      （第123-147頁）。
（二）96年5 月24日辛○以原告公司名義就訴外人更新會之系爭
      重建工程中之系爭地下室安全支撐工程與被告簽訂工程承
      攬契約（第28-33頁），發包被告施做。
（三）96年8 月間（原告匯款被告前），原告要求被告再簽署如
      原證一（第8-10頁）所示之承攬契約，並將日期倒填為96
      年5 月24日。
（二）原告於96年8 月3 日及96年9 月4 日分別給付被告200 萬
      元及150萬元。
（三）訴外人更新會給付被告740萬4529元之工程款。
四、本件爭點
（一）系爭地下室安全支撐工程之承攬契約之當事人為何人？
（二）原告基於何法律關係給付被告350 萬元？該350 萬元應由
      何人負責返還？
五、法院之判斷
（一）按訴訟代理人事實上之陳述，經到場之當事人本人，即時
      撤銷或更正者，不生效力，民事訴訟第72條，定有明文。
      準此，訴訟代理人士時上之陳述如未經到場之當事人本人
      即時撤銷或更正，即發生陳述效力，應受其拘束。
（二）原告雖起訴主張其承攬系爭重建工程，並將其中之系爭地
      下室安全支撐工程發包予被告為次承攬，並由系爭重建工
      程之業主即更新會監督付款，將原告之工程款代為給付被
      告，並提出原證一所示之工程承攬契約書為證，主張被告
      施做數量應僅696 萬3990元，扣除其已給付之350 萬元，
      被告溢領原告所有之工程款而造成原告損失，被告獲有不
      當得利而請求返還云云。惟查：
      1.原告之訴訟代理人之一即原告法定代理人之父甲○○則
        陳稱，原告公司並無承攬更新會之系爭重建工程，而係
        訴外人辛○承攬訴外人更新會之系爭重建工程，95年10
        月5 日以原告公司名義簽訂之承攬契約，係因訴外人更
        新會要求，原告公司為求原告公司訴訟代理人甲○○以
        宏忠公司承攬系爭重建工程時所交之保證金300 萬元及
        架設圍籬整地等投入約300 萬元資金得順利取回，而配
        合更新會簽約公告等語，有本院99年6 月10日言詞辯論
        筆錄在卷可參。
      2.原告訴訟代理人甲○○上開就事實之陳述與原告起訴狀
        所陳述不同，但因並未由原告本人即時撤銷或更正，即
        應發生本人陳述之效力，而應受該陳述之拘束。
      3.而依據原告訴訟代理人甲○○上開所述，原告公司與訴
        外人更新會並無實質成立承攬契約，僅其公司名義借予
        他人簽訂承攬契約，且相對人更新會亦知悉此事。故原
        告與更新會並無真正之承攬契約關係存在，因此，原告
        對於更新會即無工程款請求權存在。原告起訴主張被告
        溢領原告之工程款云云，前後矛盾，顯非可採。
      4.被告所領取之工程款既非原告所有，原告主張被告自更
        新會溢領原告之工程款，而主張依據不當得利法律關係
        請求返還，難謂可採。
（二）原告雖主張訴外人更新會代為監督付款云云。然查：
      1.承上所述，訴外人新會與原告間並無承攬關係，然因系
        爭重建工程以原告公司名義簽訂承攬契約且為公告之工
        程承造人，因此，所開立之工程款信託帳戶自需以原告
        之名義為之，惟原告仍非該信託帳戶內工程款之所有人
        ，對於該帳戶內之款向自始即無取得管理使用權限。雖
        該帳戶自始非原告管理使用，但訴外人更新會仍必須形
        式上以「代原告為監督付款」始能取得原告名下信託帳
        戶之工程款發放於下包（即次承攬人），但並不因此得
        以認定上開帳戶內之工程款屬原告所有。
      2.以原告名義設立之信託帳戶內之工程款既非原告所有。
        縱然被告向訴外人更新會詐領工程款，則受侵害者並非
        原告，而是該信託帳戶內之工程款之實際所有人。
      3.原告訴訟代理人甲○○復陳，系爭重建工程承攬人原為
        訴外人辛○，嗣因訴外人辛○行蹤不明，工程改由更新
        會收回發包，原告僅為順利取回其繳納予更新會之保證
        金及施做圍籬等工程款，而配合更新會簽約公告等語，
        有本院99年6 月10日言詞辯論筆錄在卷可參。故依據原
        告訴訟代理人甲○○所陳，則以原告名義開設之信託帳
        戶之工程款所有人即應為辛○或訴外人更新會本身。
      4.從而，原告主張被告詐領原告之工程款，侵害原告之權
        利，請求賠償云云，亦非可採。
（三）原告另主張其匯款被告之350 萬元為承攬契約之保證金，
      而依據承攬契約法律關係請求返還。惟查：
      1.原告之訴訟代理人甲○○於言詞辯論中自承系爭重建工
        程都是訴外人辛○在做，工程是辛○包的，承攬契約也
        是成立在更新會及辛○之間，原告只是名義上配合，所
        有的事情都要辛○去負責。後來跟下包簽的約，伊不知
        道是誰去簽的。但無論如何，這些下包都沒有跟原告成
        立承攬契約。只是形式上委員會都有給壹份合約給原告
        。所以所有跟下包的關係都應該是辛○與淡水鎮幸福社
        區Ｂ棟都市更新會去負責，跟原告公司都沒有關係等情
        。並就匯款被告350 萬元之原因陳稱，係因其在宏忠營
        造公司的階段，有給更新會300 萬元履約保證金，另外
        也進行整地、架設圍籬等雜項費用也接近300 萬元，如
        果不如期開工的話，伊怕這些錢要不回來，所以伊就先
        匯款給被告350 萬元的保證金，被告才願意施做，當初
        給350 萬元的保證金，要求被告去開工，應該要由辛○
        或更新會去付，只是因為被告不開工，會影響到原告，
        所以原告才代付，辛○說伊領工程款的時候會還，但是
        後來就跑掉了等情，亦有本院99年6 月10日言詞辯論筆
        錄在卷可參。
      2.依據原告訴訟代理人甲○○上開陳述，原告與被告間並
        無承攬契約存在，兩造雖不爭執原告訴訟代理人甲○○
        以原告之名義匯款350 萬元予被告等情，但依據原告訴
        訟代理人甲○○所述，原告匯款之目的並非履行其與被
        告間之承攬契約之保證金給付之義務（因原告自承與被
        告間無承攬契約關係存在，自不可能以履行其等間之契
        約而為給付），而是因是否進場施工工對於原告有利害
        關係，因而代替與被告間有承攬契約法律關係之訴外人
        辛○給付保證金。雖原告之法定代理人甲○○另於匯款
        前要求被告簽署原證一之工程承攬契約，但該工程承攬
        契約之內容即為簡陋僅有五條約款，其他約定事項均付
        之闕如，且係倒填日期，又如上所述，原告公司並無承
        攬更新會之系爭重建工程，故並無工程可發包被告施做
        ，被告所施做者仍為原告認為係辛○無權代理所簽之工
        程承攬契約之工程，因此，縱因原告再要求被告簽訂如
        原證一之文件，亦不因此而與被告成立工程承攬契約。
        兩造間既就系爭地下室安全支撐工程未成立承攬契約，
        實際之契約當事人應為辛○與被告，原告逕主張被告對
        原告有返還保證金之義務，而請求被告將受領之之保證
        金返還原告，自與法未合。準此，原告依據承攬契約法
        律關係請求被告返還保證金，亦非可採。
（四）綜上所陳，原告與訴外人更新會間就系爭重建工程並未成
      立承攬契約，而是訴外人辛○與訴外人更新會成立承攬契
      約，因此，施做系爭重建工程所能或得之工程款非原告所
      有，原告主張被告溢領系爭重建工程之工程款而使原告受
      損，主張依據不當得利或侵權行為損害賠償，請求被告給
      付，均為無理由，不能准許。而原告亦無將系爭重建工程
      中之系爭地下室安全支撐工程發包被告，與被告間亦無成
      立承攬契約，則原告依據承攬契約請求被告返還保證金，
      亦無理由，故均應駁回原告之訴。原告受敗訴判決，其假
      執行之聲請即失所依據，應併予駁回。
六、本件事證已臻明確，兩造其餘攻擊防禦方法及其他未經援用
    之證據，經斟酌上無礙於本院前述之認定，無一一論究之必
    要。
七、訴訟費用負擔之依據：民事訴訟法第78條。
中    華    民    國    99    年    6     月    30    日
                  民事第一庭  法  官  黃珮禎
以上正本證明與原本無異。
如對本判決上訴，應於判決送達後20日內向本院提出上訴狀。
中    華    民    國    99    年    7     月    1     日
                              書記官  蔡東晏

司法院資訊處製作；財團法人民間司法改革基金會備份。
